【裁判字號】    90,訴,1007
【裁判日期】    900731
【裁判案由】    損害賠償
【裁判全文】
臺灣台中地方法院民事判決  九十年度訴字第一○○七號
    原      告  己○○
    訴訟代理人  丙○○
    原      告  甲○○
                        送達代.
    被      告  辛○○
                庚○○
                戊○○
                壬○○
                丁○○
                乙○○
右當事人間請求損害賠償事件，本院判決如左：
    主    文
原告之訴及假執行之聲請均駁回。
訴訟費用由原告己○○負擔九分之二，餘由原告甲○○負擔。
    事    實
甲、原告方面：
  一、聲明：
    (1)被告應連帶給付原告己○○新臺幣（下同）二十一萬九千零三十五元及自民國
      八十七年三月六日起至清償日止，按年息百分之五計算之利息。
    (2)被告應連帶給付原告甲○○七十一萬四千九百零四元及自八十七年一月二十一
      日起至清償日止，按年息百分之五計算之利息。
    (3)原告等二人均願供擔保請准宣告假執行。
  二、陳述：
    (1)訴外人保證責任臺中縣東勢鎮果菜運銷合作社於八十四年間積欠原告己○○借
      款計二十六萬八千元，原告己○○於八十六年間起訴請求清償上開款項，經本
      院判決原告己○○勝訴在案，並經聲請強制執行後，尚有二十一萬九千零三十
      五元未獲清償，有本院八十七年執八字第一一二一號債權憑證可參。
    (2)又訴外人保證責任臺中縣東勢鎮果菜運銷合作社於八十四年間積欠原告甲○○
      借款計七十九萬六千九百八十九元，原告甲○○於八十六年間起訴請求清償上
      開款項，經本院判決勝訴確定在案，並經原告甲○○聲請強制執行結果，尚有
      七十一萬四千九百零四元未獲清償，有本院八十六年民執八字第二０二一號債
      權憑證可憑。
    (3)原告等二人對訴外人保證責任臺中縣東勢鎮果菜運銷合作社之上開二債權遲未
      獲清償，嗣於八十八年間始得知保證責任臺中縣東勢鎮果菜運銷合作社之主管
      機關臺中縣政府早於八十七年六月十八日命令解散，辦理清算，清理債權債務
      ，詎被告等人分別身為訴外人保證責任臺中縣東勢鎮果菜運銷合作社之理事及
      監事，均置之不理，未依命令之規定辦理清算，致使原告等二人之債權無法依
      訴外人保證責任臺中縣東勢鎮果菜運銷合作社章程規定向各社員所認股額及保
      證金額即所認股額五倍範圍內求償，而損害原告之權利，按因故意或過失，不
      法侵害他人之權利者，負損害賠償責任。故意以背於善良風俗之方法，加損害
      於他人者亦同，又違反保護他人之法律者，推定其有過失，（修正前）民法第
      一百八十四條第一項、第二項定有明文。又數人共同不法侵害他人之權利者，
      連帶負損害賠償責任，不能知其中孰為加害人者，亦同。造意人及幫助人，視
      為共同行為人，被告等人均為訴外人保證責任臺中縣東勢鎮果菜運銷合作社之
      理事及監事，未依命令解散辦理清算，致使原告等二人之債權無法受償，侵害
      原告等二人之債權，應依民法第一百八十四條第一項前段、第一百八十五條規
      定，連帶賠償原告己○○二十一萬九千零三十五元及自八十七年三月六日起至
      清償日止，按年息百分之五計算之利息，連帶賠償原告甲○○七十一萬四千九
      百零四元及自八十七年一月二十一日起至清償日止，按年息百分之五計算之利
      息。
    (4)對被告抗辯之陳述：
      被告庚○○在向農會借款時猶擔任連帶保證人，有本票影本一紙可證，並否認
      被告乙○○抗辯渠並非監事一節。
  三、證據：提出本院八十七年六月八日八十七執八字第一一二一號債權憑證、八十
      七年二月四日八十六年執八字二０二一二號債權憑證、臺中縣政府八十七年六
      月十八日八七府社合字第一五五七七三號命令解散函、保證責任臺中縣東勢鎮
      果菜運銷合作社章程、社員名冊、臺中縣政府九十年四月二十五日九十府社字
      行字第一一三四八一號函附保證責任臺中縣東勢鎮果菜運銷合作社章程、社員
      名冊，成立登記函、創立會決議錄、圖印模記、印鑑紙、業務計劃草案、收支
      概算書、章程辦更條文新舊條文對照表一份、變更登記函一份、第二屆第二次
      臨時社員大會會議紀錄一份、理監事履歷及印鑑表八份、互選理監事主席紀錄
    一份等  影本、本票影本一紙為證。
乙、被告方面：
  一、被告庚○○未於最後言詞辯論期日到場，據其前次到庭陳稱：
    (1)聲明：
      原告之訴及假執行之聲請均駁回。
      被告願供擔保請准宣告免假執行。
    (2)陳述：
      渠有擔任訴外人保證責任臺中縣東勢鎮果菜運銷合作社之理事，惟該合作社有
      無向原告等二人借款，並不知道；另渠知悉解散命令一事，但目前並未辦理清
      算程序，至於為何未辦理清算程序，渠並不清楚。
  二、被告乙○○部分：
    (1)聲明：
      原告之訴及假執行之聲請均駁回。
      被告願供擔保請准宣告免假執行。
    (2)陳述：
      渠並非如原告所稱係訴外人保證責任臺中縣東勢鎮果菜運銷合作社之監事，雖
      其先前曾有當選，但已辭職，且其所繳股金不足，並不能擔任監事，只是一般
      會員而已。
    理    由
一、被告辛○○、庚○○、戊○○、壬○○、丁○○未於最後言詞辯論期日到場，核
    無民事訴訟法第三百八十六條各款所列情形，爰依原告聲請，就被告辛○○、庚○○、戊○○、壬○○、丁○○部分由其一造辯論而為判決。
二、按當事人主張有利於己之事實者，就其事實有舉證之責任。民事訴訟法第二百七
    十七條定有明文。所謂舉證係指就爭訟事實提出足供法院對其所主張者為有利認
    定之證據而言，若所舉證據，不能對其爭訟事實為相當之證明，自無從認定其主
    張為真正。又主張法律關係存在之當事人，就該法律關係發生所須具備之特別要
    件，應負舉證之責任，原告就其主張之事實，不舉證證明者，被告無須就其抗辯
    之事實，負舉證之責任，此為舉證分擔之原則。故主張侵權行為之當事人，應就
    此項事實負舉證之責任，除須有損害之發生，及有責任原因之事實外，並以二者
    之間有相當因果關係為成立要件，故侵權行為賠償害之訴訟，原告須先就上述要
    件為相當之證明，始能謂其請求權存在。次按損害賠償之債，以有損害之發生及
    有責任原因之事實，並二者之間，有相當因果關係為成立要件。故原告所主張損
    害賠償之債，如不合於此項成立要件者，即難謂有損害賠償請求權存在，最高法
    院四十八年度台上字第四八一號著有判例，又所謂相當因果關係，係以行為人之
    行為所造成的客觀存在事實，為觀察的基礎，並就此客觀存在事實，依吾人智識
    經驗判斷，通常均有發生同樣損害結果之可能者，該行為人之行為與損害間，即
    有因果關係，八十二年度台上字第二一六一號判決可資參照。
三、查本件原告起訴主張原告己○○對訴外人保證責任臺中縣東勢鎮果菜運銷合作社
    尚有二十一萬九千零三十五元之債權未獲清償，另原告甲○○對訴外人保證責任
    臺中縣東勢鎮果菜運銷合作社尚有七十一萬四千九百零四元之債權未獲清償，業
    據原告提出本院八十七年執八字第一一二一號、八十六年民執八字第二０二一號
    債權憑證影本各一份為證，被告辛○○、戊○○、壬○○、丁○○未於言詞辯論
    期日到場，亦提出出書狀為聲明或陳述，另被告庚○○、乙○○就原告對訴外人
    保證責任臺中縣東勢鎮果菜運銷合作社各有上開二項債權一事，亦無爭執，本院
    審酌原告提出上開證據結果，應認原告主張上情為真正。又本件原告等二人主張
    被告辛○○、庚○○、戊○○、壬○○、丁○○、乙○○等人分別為訴外人保證
    責任臺中縣東勢鎮果菜運銷合作社之理事、監事，並提出臺中縣政府九十年四月
    二十五日九十府社字行字第一一三四八一號函附第二屆第二次臨時社員大會會議
    紀錄一份、理監事履歷及印鑑表八份、互選理監事主席紀錄一份等影本為證，被
    告庚○○自承渠確係理事，另被告乙○○則稱渠雖曾當選監事，但已辭職，且其
    份不足擔任監事云云。經查上開履歷及印鑑表八份、互選理監事主席紀錄均記載
    被告辛○○為理事主席、被告戊○○為理事、庚○○、壬○○為監事主席、乙○○、丁○○為監事，原告二人亦分別為理事等情，有原告提出履歷及印鑑表影本
    八份、互選理監事主席紀錄影本一份可證，復為到場被告所不爭執，應堪信為實
    在，被告乙○○雖辯以渠非監事云云，然未能舉證以實其說，而被告辛○○、戊○○、壬○○、丁○○均未為何聲明或陳述，本院審酌原告提出上開證據，亦堪
    認原告此部分主張為真正。
四、按「合作社為法人」，又「合作社因左列情形之一而解散：六、解散之命令。」
    「合作社之解散，其清算人除合作社章程別有規定外或由社員大會另行選任外，
    法院得因利害關係人之聲請選派清算人」，合作社法第二條、第五十五條第一項
    第六款、第六十條第一、二項亦定有明文。次按「法人至清算終結止，在清算之
    必要範圍內，視為存續」，民法第四十條第二定有明文。本件原告主張訴外人保
    證責任臺中縣東勢鎮果菜運銷合作社業經臺中縣政府八十七年六月十八日八七府
    社合字第一五五七七三號函命令解散，惟並未進行清算程序，有上開臺中縣政府
    八十七年六月十八日八七府社合字第一五五七七三號命令解散函、九十年四月二
    十五日九十府社字行字第一一三四八一號函附卷可參，復為到場被告庚○○、乙○○所不爭執，且被告辛○○、戊○○、壬○○、丁○○均未為何聲明或陳述爭
    執，應堪認原告此部分主張為真正，揆諸上開說明，保證責任臺中縣東勢鎮果菜
    運銷合作社即經命令解散，惟其尚未進行清算程序，其法人格於清算必要範圍內
    ，仍視為存續，原告仍得向訴外人保證責任臺中縣東勢鎮果菜運銷合作社請求清
    償債務。本件所應審究者，係訴外人保證責任臺中縣東勢鎮果菜運銷合作社之理
    事、監事未進行清算程序，是否與訴外人保證責任臺中縣東勢鎮果菜運銷合作社
    之債權人未能向社員求償而侵害原告之債權，有無相當因果關係。
五、次按「保證責任合作社之責任，謂社員以其所認股額及保證金額為限，負其責任
    」，「合作社之解散，其清算人除合作社章程別有規定或由社員大會另行選任外
    ，以理事充任之。不能依前項之規定選定清算人時，法院得因利害關係人之聲請
    選派清算人」，合作社法第四條第二款、第六十條第一、二項分別定有明文，又
    「本社為保證責任組織，各社員之保證金額為其所認股額之五倍，並以其所認股
    額及保證金額為限，負其責任」，「本社清算有虧損時，以公積金股金順次抵補
    之，如再不足，由各社員按照第三條之規定，負其責任，如有資產餘額時，由清
    算人擬定分配方案提交社員大會決定之」，又「本社解散時，清算人由社員大會
    就社員中選充之」，「社員大會分通常社員大會及臨時社員大會兩種。通常社員
    大會於每一業務年度終了後一個月內召集之，臨時社員大會因下列情形之一召集
    之：一、理事會、監事會、評議會於執行職務上認為有必要時。二、社員全體四
    分之一以上書面記明提議事項及理由，請求理事會召集時。前項第二款請求提出
    後十日內，理事會不為召集之通知時，社員得呈報主管機關自行召集」，為訴外
    人保證責任臺中縣東勢鎮果菜運銷合作社章程第三條、第四十五條、第四十四條
    第一項、第三十一條第一項、第二項、第三項所明訂。是該訴外人保證責任臺中
    縣東勢鎮果菜運銷合作社既已經臺中縣政府命令解散，惟其清算程序，應由清算
    人為之，而其清算人之選任，係由社員大會就社員中充之，是該合作社縱有未能
    進行清算程序者，亦屬社員大會未能選任清算人所生之結果，進行清算程序原非
    屬理事、監事之職權，且縱以理事會未召集社員大會選任清算人，亦得由社員請
    求理事會召集，倘社員提出請求後理事會仍不為召集時，社員即得呈報主管機關
    自行召集，另利害關係人亦得請求法院選派清算人，非因理、監事未為召集社員
    大會，即通常會造成債權人之債權未能依受償之結果。況查本件原告二人均為訴
    外人保證責任臺中縣東勢鎮果菜運銷合作社之社員，有原告提出之社員名冊可證
    ，復均為訴外人保證責任臺中縣東勢鎮果菜運銷合作社之理事，有原告提出履歷
    及印鑑表影本八份、互選理監事主席紀錄影本一份可證，亦為原告二人所不爭執
    ，渠等二人原本即得於理事會中有權提出請求召集社員大會選任清算人，倘理事
    會中未能提出，亦得以社員身分提議請求理事會召集，倘提出請求後理事會不為
    召集之通知，即得呈報主管機關自行召集，倘仍無法召集社員大會以選任清算人
    ，仍得債權人之利害關係人之身份依合作社法第六十條第二項選派清算人，原告
    等二人捨上開程序而未由，造成其未能向股員在其所認及保證責任範圍內求償，
    亦屬有以致之。原告等二人復未能舉證證明理事、監事未辦理清算與原告之損害
    有何因果關係，其主張因被告未辦理清算致侵害原告債權一節，尚難採信。
五、綜上所述，訴外人保證責任臺中縣東勢鎮果菜運銷合作社清算人之選任方式不一
    而足，且被告等人縱令分別為其理事、監事，惟其並非清算人，自無從進行清算
    程序，且縱以理事會、監事會可召集社員大會以選任清算人，惟並非理事會、監
    事會不予召集即無法召開社員大會，且倘無法選定清算人時，利害關係人亦得聲
    請法院選派清算人，原告等二人且同時身具社員、理事及債權人即利害關係人三
    重身分，亦得依程序選任或聲請選派清算人，揆諸首揭明，自難僅以被告等人分
    別身為理事、監事未召開社員大會即認與原告債權未能受償有何相當因果關係，
    是本件原告等二人依共同侵權行為法律關係請求被告等人連帶賠償原告己○○二
    十一萬九千零三十五元及自八十七年三月六日起至清償日止，按年息百分之五計
    算之利息及連帶賠償原告甲○○七十一萬四千九百零四元及自八十七年一月二十
    一日起至清償日止，按年息百分之五計算之利息，為無理由，不應准許，應予駁
    回，原告之訴即駁回，其假執行之聲請已失所附麗，應併駁回之。
據上論結，本件原告之訴為無理由，依民事訴訟法第三百八十五條第一項前段、第七
十八條、第八十五第一項但書，判決如主文。
中      華      民      國    九十      年      七      月    三十一    日
                                臺灣台中地方法院民事第三庭
~B法      官  陳  葳
右為正本係照原本作成如對本判決上訴，須於判決送達後廿日內向本院提出上訴狀中
      華      民      國    九十      年      七      月    三十一      日
~B法院書記官


司法院資訊處製作；財團法人民間司法改革基金會備份。
